臺灣臺北地方法院民事判決　九十年度訴字第四五五二號
　　原　　　告　丙○○
　　訴訟代理人　乙○○
　　被　　　告　丁○○
　　訴訟代理人　甲○○
右當事人間請求拆屋還地等事件，本院判決如左：
    主    文
被告丁○○應將門牌號碼台北市大安區○○○路○段二一一號四樓之一，即如附圖所
示Ａ部分面積四．八六平方公尺、及Ｂ部分面積四．六七平方公尺，共計九．五三平
方公尺之隔間拆除，返還原告。
被告丁○○應自民國八十九年二月二十三日起至返還前項房屋之日止，按月給付原告
新台幣貳仟捌佰捌拾元。
被告甲○○應賠償原告新台幣壹拾萬元，及自民國八十九年二月二十三日起至除去漏
水情況止，每月新台幣貳萬元之損失。
原告其餘之訴駁回。
訴訟費用由被告丁○○負擔二分之一，由被告甲○○負擔十分之一，餘由原告負擔。
本判決第一、二項於原告以新台幣玖拾貳萬陸仟元供擔保後，得為假執行。但被告丁
○○如於假執行程序實施前，以新台幣貳佰柒拾柒萬伍仟零柒拾壹元為原告預供擔保
，得免為假執行。
本判決第三項於原告以新台幣肆萬元供擔保後，得為假執行。但被告甲○○如於假執
行程序實施前，以新台幣拾貳萬元為原告預供擔保，得免為假執行。
原告其餘假執行之聲請駁回。
    事    實
甲、原告方面：
壹、聲明：
一、被告丁○○應將門牌號碼台北市大安區○○○路○段二一一號四樓之一，即如附
    圖所示Ａ、Ｂ，面積共約九．五三平方公尺，相當於二．九坪之隔間拆除，返還
    原告。
二、被告甲○○應將加蓋於門牌號碼台北市大安區○○○路○段二一一號四樓之一頂
    樓平台之違章建築拆除，返還於共有人全體。
三、被告丁○○應給付自民國八十九年二月二十三日起至返還第一項之房屋之日止，
    按月給付原告新台幣（以下同）五千八百元。
四、被告甲○○應給付自民國八十九年二月二十三日起至拆除第二項之違建，返還於
    共有人全體之日止所收租金每月四萬二千元於共有人全體，並提存後通知共有人
    領取。
五、被告甲○○應賠償原告因漏水所受損害新台幣十萬元。
六、被告甲○○應賠償原告自民國八十九年二月二十三日起至除去漏水情況止，每月
    二萬元之所受損失及所失利益。
七、願供擔保，請准宣告假執行。
貳、陳述略稱：
一、坐落於台北市○○區○○段二小段九五八地號上即門牌號碼台北市大安區○○○
    路○段二一一號四樓之一（以下稱系爭建物），為原告向訴外人鄭善禧購買，並
    於民國八十九年三月九日移轉為原告所有，詎被告丁○○無權占有原告所有前揭
    部分建物作為樓梯間，以供其出租之頂樓違章建築房客出入（詳如附圖所示Ａ部
    分），及無權占有原告所有前揭部分建物做為房間使用（詳如附圖所示Ｂ部分）
    ，面積共計九．五三平方公尺。為此爰依民法第七百六十七條規定請求被告將前
    開無權占有建物部分返還原告。原告建物之實際面積較登記面積短少，經大安地
    政事務所九十年十月二十二日安土測字五八一號之複丈成果圖證明，被告丁○○
    確有分別占用原告建物之A、B兩部分，分別為4.86、4.67平方公尺，合計共9.53
    平方公尺，相當於2.9坪。致使被告丁○○所有建物（金山南路二段211號四樓）
    實際面積大於其登記面積2.9坪，而原告所有建物（金山南路二段211號四樓之一
    ）之實際面積則小於登記面積2.9平方公尺。依照民法第七五八條規定，不動產
    物權之取得，以登記為生效要件，則被告丁○○就A、B二部分共2.9坪之面積缺
    乏所有權，乃無權占有原告所有之部分房屋。原告依民法第七六七條之所有人物
    上請求權，請求拆屋還地。
二、被告丁○○無權占有原告所有2.9坪之建物，受有利益，致原告受有所有權歸屬
    之侵害而被告之受利益又無法律上原因。故請求依民法第一七九條，將被告受有
    之不當得利返還於原告。又依第一八一條規定，因被告所受利益性質無法返還，
    應償還其價額（所佔用坪數乘以當地每坪之平均租金貳仟元），請求判令被告丁
    ○○應給付原告自八十九年二月二十三日起至被告無權占有部分房屋返還於原告
    之日止，每月五千八百元。縱經審認不構成不當得利，亦預備請求依民法第一八
    四條為請求權基礎，判令被告賠償其因故意、過失不法侵害原告所有權歸屬所造
    成之損害。
三、被告甲○○居住於台北市○○○路○段二一一號四樓，卻無權占有原告所有二一
    一號四樓之一正上方之屋頂平台搭建違章建築。依公寓大廈管理條例第七條第三
    款規定，屋頂係屬共用部分不得獨立作為專有部分，故依民法第八百二十一條規
    定，為共有人全體之利益對被告行使物上請求權，請求拆除，並返還於共有人全
    體住戶。況且該違章建築門牌號碼為二一一號五樓，依理推斷應於二二一號四樓
    之上，斷無位於四號之一樓上之理。就被告甲○○於原告頂樓平台所加蓋之違章
    建築，依公寓大廈管理條例第七條第三款規定，公寓屋頂係屬共用部分，不得作
    為專有部分，亦不得約定為專有部分。而被告亦無依第八條規定，依法令並經區
    分所有權人會議之決議，自然也不得變更樓頂平台之構造與使用目的。因此依民
    法八二一條之規定，為共有人全體之利益對被告行使民法七六七條之物上請求權
    ，請求拆除被告於區分所有權人共用部分無權占有興建之違建，並將共用部分返
    還於區分所有權人全體。又依司法院院字第一九五０號解釋、最高法院七十四年
    二月五日第二次民庭會議決定及七十七年廳民四字第一一九六號函覆台高院，大
    樓屋頂之屋頂平台，依民法第七九九條規定，應推定為該大樓各層所有人之共有
    。而各共有人對共有物之特定部分占有使用收益，需徵得他共有人全體之同意。
    被告既未經他共有人同意而就共有物共有部分任意占有，加蓋房屋，依前述司法
    判解，身為共有人之一之原告自得本於所有權除去其妨害。且被告就金山南路二
    段211號五樓之違章建物亦缺乏登記名義，自更不得執其與前手僅具相對性的契
    約關係，對於其他區分所有權人主張占有之合法權源。況且因被告無權占有共用
    部分興建之違建所導致之漏水，嚴重影響原告所有建物天花板霉爛，不斷滴水，
    漫及牆壁、地板皆嚴重損壞，妨礙原告依民法第七六五條對於所有建物合法使用
    、收益之權利。故原告除主張依八二一條主張七六七條之所有物返還請求權，亦
    預備主張七六七條之所有權妨礙除去請求權。因若不拆除被告無權占有之違章建
    築，實無法恢復原告房屋於所有權圓滿行使之狀態。
四、如前所述，被告甲○○無權占有屬於全體共有人共有部分之頂樓，並且興建違建
    出租，符合民法第一七九條不當得利規定，致全體共有人受有所有權歸屬之損害
    ，故應返還其利益於全體共有人。被告將頂樓隔成七個房間，每月收租金四萬二
    千元。第一八一條但書規定因利益之性質不能返還者，應償還其價額，故被告應
    返還每月所收租金四萬二千元。縱經審認其請求權基礎非不當得利請求權，亦預
    備請求依民法第一八四條之侵權行為損害賠償請求權，請求被告賠償其故意、過
    失不法侵害全體共有人所有權之損害。
五、原告所有建物因被告於頂樓所興建的違建之排水管、排糞管漏水而致原告所有建
    物之天花板嚴重霉爛，牆壁、地板及其他裝潢建材腐壞，房屋結構損害，已經法
    院勘驗並有原告所提照片可稽。其不斷滴水處經現場勘驗時可見正好處於違建廁
    所、水管下方，損害因果關係乃被告所致，亦已無庸置疑。因此請求就原告建材
    、房屋結構之損害，污漬清理之費用所造成之損害，依民法第一八四條請求侵權
    行為之損害賠償請求權，請求判與被告賠償十萬元。被告就漏水部分每每託詞狡
    賴，甚至誣指原告刻意潑水。然而勘驗當日天氣晴朗，赴屋頂平台勘驗時又無積
    水情狀，為何每幾秒鐘就會有水滴自原告建物天花板滴下？且被告甲○○先生亦
    於審判長詢問時自認不斷滴水處正處於水管下方。天花板之霉爛和牆壁、地板之
    受潮與污漬在在顯示其乃長期漏水所致。被告甲○○先生先是矢口否認漏水情事
    ，於前次言詞辯論又表示其願找里長商量修復之事云云，豈非對於其造成漏水，
    且長期拒絕處理之事實為自認之表示？
六、原告建物如法院勘驗時所見，多處不斷有水滴下，根本處於無法使用之狀態。天
    花板裝置及其他整修工程皆因嚴重漏水而無法繼續，原告於過程中多次口頭請求
    被告改善，再經存證信函催告（有附卷可稽），皆未獲被告善意回應，被告之不
    作為不法侵害原告權利，依民法第一百八十四條請求損害賠償，就漏水所造成房
    屋結構、建材之損害，請求賠償十萬元，並就建物所有權移轉於原告之日起至除
    去漏水狀況之日止，請求裝修工程延宕、利息支出之耗損及房屋閒置之損失，每
    月二萬元。原告非僅受前項請求屋體、建材、清理之損害；更是不堪裝修工程之
    延宕、每月利息之耗損以及房屋閒置之損失。凡此種種損失，皆乃被告惡意不法
    侵害原告本於所有權之使用、收益權，此依民法第一八四條主張被告應賠償原告
    因侵權行為所受之損害。原告所受損害龐大難以估計，倘依相當於原告所有建物
    以當地每月平均租金為損害計算，原告所有建物面積共三十五坪，乘以每坪兩仟
    元之平均租金，則每月受有柒萬元之損害。唯原告僅折價請求被告應給付自八十
    九年二月二十三日起至被告除去漏水情況為止，每月所受損害二萬元。自取得房
    屋所有權至今二年餘，原告無法居住、使用，但仍須負擔龐大利息支出，經濟上
    、心理上皆甚窘迫難忍。
七、對被告抗辯之陳述：
  １不動產物權，依法律行為而取得、設定、喪失及變更者，以登記為公示方法而對
    第三人均生效力。民法第七百五十八條定有明文。被告是否無權占有原告所有四
    樓如附圖所示Ａ部分及Ｂ部分，自應專以地政事務所建築改良物勘測成果表及雙
    方建物登記簿所載面積為準，原告已於起訴時提出此證據。經大安地政事務所九
    十年十月二十二日安土測窮五八一號之複丈成果圖證明，原告建物實際面積確實
    較登記面積短少Ａ、Ｂ二部分，分別為四．八六平方公尺及四．六七平方公尺，
    合計共九．五三平方公尺，且短少部分確實為被告占用，請准予拆屋還地，並就
    被告無權占有九．五三平方公尺，相當於三．一坪部分，依每月每坪二千元賠償
    對原告之不當得利。
  ２系爭五樓之屋頂平台違章建築部分，依公寓大廈管理條例第七條第三款規定，屋
    頂係屬共用部分不得獨立作為專有部分，則被告房屋自屬無權占有其他區分所有
    權人之共有部分。被告所提之土地所有權狀不過僅得證明其區分基地面積之比例
    ，但絕無法援此理由取得其區分所有權以外之任何特定部分的所有權，更何況五
    樓平台乃共用部分。
  ３被告向丁善雄所買受之房屋，大部分皆為違建，所提出之買賣契約書或之前取得
    之勝訴判決，依債的效力相對性及判決效力相對性，皆無法對原告為任何權利上
    之主張，違建更不因此而成為合法建物，也不影響被告無法於共用部分取得所有
    權之事實。
  ４五樓部分依工務局更改設計立視圖觀之，僅增建日光室，再依平面圖觀之，該增
    建部分名目為「屋樓日光室」，亦即該屋樓日光室乃公共設施，並無登記私人所
    有權，更沒有廁所、隔間等設施，且面積僅有三六．三平方公尺。因此現被告所
    占有五樓建物超過此範圍者，皆屬無權占有該公寓其他區分所有權人之共用部分
    ，而興建之違建，無論就土地或就建物部分都屬欠缺權利並違法。況且，縱於三
    六．三平方公尺範圍內亦屬共用部分之公共設施，豈有由被告專有之理。至於被
    告所提出之買賣契約書僅能證明被告係由其前手丁善雄無權處分而受讓，依民法
    第一一八條規定，自不得對原告主張所有權（既無所有權登記，自也無從依土地
    法第四十三條而善意受讓）。其又提出建號金華段二小段00000-000號之建物登
    記謄本更證明原告主張之正確，蓋其上註明「無所有權資料」。此建物登記謄本
    要不過為被告甲○○與其前手訴訟時，因聲請查封，地政事務所為行政便宜之計
    而編定的流水號碼，然而並無所有權登記。俟訴訟終結後，即失其意義的流水編
    號，與被告和無權處分前手的買賣契約，皆不得為被告無權占有之正當化事由。
  ５被告於五樓無權占有共用部分之違建，原告依民法第八二一條規定，行使第七六
    七條第一項之物上請求權。且如原告起訴狀所載，原告建物因違建所致漏水而無
    法為任何使用，損失甚鉅，亦該當第七六七條第二項規定，屬於對原告所有權行
    使之妨礙，而得行使物上請求權排除因違建所形成之妨礙，於此補充就被告五樓
    違建拆屋還地之法律上陳述。
  ６論結構，原告之請求乃回復房屋原本之狀態，被告宣稱為行無權占有而興築之牆
    較原始興築時之牆（即拆屋還地後應回復之情況）更利於房屋結構，令人難以置
    信。論法律，既證明被告確有占用原告部分房屋，自不得藉故使原告法律上權利
    不獲實現，且其子非法院所選任鑑定人，其意見無法律上效力。
  ７原告土地貸款之多寡與本案任何一個訴訟標的皆毫無關係，且原告兩年來皆準時
    支付利息，根本不可能是超貸。又離職房屋仲介人陳漢威雖曾告知五樓現況與漏
    水情事，但並非原告自願放棄其法律上權利，退萬步言，其最多只是不得對抗原
    告之前手鄭善禧，豈有屬於該買賣關係第三人之被告以之為侵害權利正當化事由
    之理。又被告甲○○曾承諾會儘速換裝相關設備及做建物修繕以排除四樓漏水情
    況，依九十年十一月十二日之現場勘驗結果及原告所附照片可知，被告從未履行
    其承諾，致善意信賴其承諾而買受該屋之原告蒙受莫大損害。此外陳漢威之陳述
    書有違民事訴訟法第三零五條規定，既未經兩造同意，又無具結，應屬無證據能
    力。
八、就有無侵占的事實，應以地政事務所測量為準。屋頂平台是共有人全體共有，被
    告沒有經過共有人全體同意，佔用屋頂平台，應拆除返還全體共有人。
九、廁所被告把它接到透氣管上，被告把房子出租租金一間是六千元，已經問過被告
    的房客。
參、證據：提出土地所有權狀影本、建物所有權狀影本、建築改良物成果表、被告無
    權占有部分示意圖、地籍圖謄本、存證信函影本、公告土地現值、土地登記謄本
    及建築改良物登記謄本、收據、估價單、戶籍登記簿、通知書、存證信函、原告
    建物登記謄本及建號一八四九號建築成果表、被告丁○○之建物登記謄本及建號
    一八六一號建築改良成果表、台北市政府工務局對該建築物變更設計前、後之四
    樓平面圖各一份、屋樓日光室立面圖、平面圖各一件、營建執照存根影本一件、
    存證信函影本一件及照片十張（三張存卷內，另七張存證物袋內）等件為證。
乙、被告方面：
壹、聲明：
  一、原告之訴及假執行之聲請均駁回。
  二、如受不利判決，願供擔保請准免為假執行。
貳、陳述略稱：
一、原告所稱被告無權占有原告之樓梯道下者為脫鞋間並不是房間，並謂其住宅四樓
    上五樓係違章建築，均不符事實。被告於六十六年向丁善雄購買，原告聲聲要被
    告拆屋還地，且言依其推斷五樓應不在其上，殊不知被告擁有權狀屬實，原告亂
    起訟源，被告保留追訴之權。
二、有關漏水方面，原告聲稱被告未有善意回應亦屬不實。從其開始裝修，被告屢次
    進屋說明，並將馬桶換掉抓漏，或向原告建議由其電工人員修復，工費由被告負
    責，原告均顧左右而言他，強說被告佔其上面之房子。八十九年二月起裝修一半
    即停工，未知是何原因，至今才起訴被告，並強詞被告佔其房子頂樓，並無理要
    求金錢賠償等，其心態可議。且已經沒有漏水了。
三、對勘驗結果之意見：設若圖示Ａ、Ｂ部分是原告所有，被告願與原告達成和解方
    式解決，因承接前手，並無占用之理，且原告房屋面積亦有被告部分所有（Ｂ）
    部分。又依被告畢業國立大學建築碩士秉具專業常識之子來電謂，若需拆除該部
    分之三面牆，因上有合法五樓，戶與戶之隔牆均係承載結構之能力，本樓又係加
    強磚造建物，依建築法不得任意拆掉，原告須有證之結構技師或單位之拆除許可
    憑鑑定報告始得為之。
四、複丈結果被告有異議：經被告仔細比對，平面圖與現狀現實不符，再以建物面積
    附件明細，原告一一０．一七平方公尺，與被告一一八．０七平方公尺，也就是
    被告比原告多七．九五平方公尺即約二．七坪，然依此次丈量Ａ、Ｂ部分共有九
    ．五三平方公尺亦即約三．一坪，誤差０．四坪，依權狀比對吻合，那有占用之
    理。如此現象之發生，應是變更設計增加五樓時，須用通道，將原告權狀縮小。
五、五樓產權是經法院拍賣給丁善雄，依法購得自丁善雄，完全合法，並非原告所言
    是違建，於五十一年更改設計時，一式完成，在在顯示原告之無理請求。
六、原告買受系爭建物價金六百萬元，為何超貸一千萬元。
七、依永慶房屋經紀人陳漢威言，原告買受時均有告知五樓合法，漏水改善、現狀交
    屋，請求調閱其買賣合約。
八、原告買屋後整修未完即關門一年，才向被告興訟，有何動機。
九、五樓管線更改設計後就是這樣子，原告買了房子後，伊就修理好了，已經沒有漏
    水。五樓部分是法拍依法取得，只有租四間出去，一間是二千元，另外三間是三
    千元。
十、依據平面圖來看，建築線應該要量十點二七公尺才對，沒有佔用的情形。對照原
    告的權狀，他的面積少伊的三點一坪，沒有佔用的情形。
參、證據：提出不動產買賣契約書影本、土地所有權狀影本、建物登記謄本影本、台
    北市工務局更改設計立視圖及營建存根、水電技術工處理說明各一份、七十二年
    度上字第一０號請求返還房屋上訴事件和解筆錄一件、台北地方法院不動產權利
    移轉證明書影本一件、四樓兩造平面圖影本一件、原告建物登記謄本、被告丁○
    ○之建物登記謄本各一件、永慶房屋仲介經紀人說明書影本一件、原告土地登記
    謄本（載明貸款明細）一件為證。並聲請重新測量。
丙、本院依原告之聲請履勘現場，並囑託臺北市大安地政事務所派員會同至現場測量
    製成複丈成果圖。
    理    由
甲、程序方面：
  原告起訴原請求：「一、被告應將門牌號碼台北市大安區○○○路○段二一一號四
  樓之一，即如附圖所示Ａ、Ｂ，面積共約四坪之隔間拆除，返還原告。二、被告應
  將加蓋於門牌號碼台北市大安區○○○路○段二一一號四樓之一頂樓平台之違章建
  築拆除，返還於共有人全體。三、被告應給付自民國八十九年二月二十三日起至返
  還第一項之房屋之日止，按月給付原告八千元。四、被告應給付自民國八十九年二
  月二十三日起至拆除第二項之違建，返還於共有人全體之日止所收租金於共有人全
  體，由原告代為受領。五、被告應賠償原告因漏水所受損害新台幣十萬元，及自民
  國八十九年二月二十三日起至除去漏水情況止，每月二萬元之損失。六、願供擔保
  ，請准宣告假執行。」嗣於訴訟繫屬中之九十一年三月五日言詞辯論時將上開聲明
  之第一項改為請求「一、被告應將門牌號碼台北市大安區○○○路○段二一一號四
  樓之一，即如附圖所示Ａ、Ｂ，面積共九．五三平方公尺之隔間拆除，返還原告。
  」，核係因情事變更而以他項聲明代最初之聲明；並於同日具狀將聲明第三項改為
  請求「三、被告應給付自民國八十九年二月二十三日起至返還第一項之房屋之日止
  ，按月給付原告六千一百元。」復於九十一年五月十日具狀改為「被告應給付自民
  國八十九年二月二十三日起至返還第一項之房屋之日止，按月給付原告五千八百元
  。」核均係減縮應受判決事項之聲明（其餘聲明同前）；及於九十年十月十六日具
  狀主張「被告於五樓無權占有共用部分之違建，原告依民法第八二一條規定，行使
  第七六七條第一項之物上請求權。且如原告起訴狀所載，原告建物因違建所致漏水
  而無法為任何使用，損失甚鉅，亦該當第七六七條第二項規定，屬於對原告所有權
  行使之妨礙，而得行使物上請求權排除因違建所形成之妨礙，於此補充就被告五樓
  違建拆屋還地之法律上陳述。」核亦屬不變更訴訟標的而補充法律上之陳述；另於
  九十一年五月十日具狀將聲明第四項改為「四、被告應自民國八十九年二月二十三
  日起至拆除第二項之違建，返還於共有人全體之日止所收租金共四萬二千元於共有
  人全體，提存之後並通知其他共有人領取。」核亦屬不變更訴訟標的而補充法律上
  之陳述，並不甚礙被告之防禦及訴訟之終結；復於九十一年六月二十二日具狀聲明
  改為請求：「一、被告丁○○應將門牌號碼台北市大安區○○○路○段二一一號四
  樓之一，即如附圖所示Ａ、Ｂ，面積共約九．五三平方公尺，相當於二．九坪之隔
  間拆除，返還原告。二、被告甲○○應將加蓋於門牌號碼台北市大安區○○○路○
  段二一一號四樓之一頂樓平台之違章建築拆除，返還於共有人全體。三、被告丁○
  ○應給付自民國八十九年二月二十三日起至返還第一項之房屋之日止，按月給付原
  告五千八百元。四、被告甲○○應給付自民國八十九年二月二十三日起至拆除第二
  項之違建，返還於共有人全體之日止所收租金每月四萬二千元於共有人全體，並提
  存後通知共有人領取。五、被告甲○○應賠償原告因漏水所受損害新台幣十萬元。
  六、被告甲○○應賠償原告自民國八十九年二月二十三日起至除去漏水情況止，每
  月二萬元之所受損失、所失利益。七、願供擔保，請准宣告假執行。」經核除第一
  項、第三項係撤回對甲○○部分之訴，第二項則係撤回對丁○○部分之訴，其餘各
  項聲明均同前之陳述，亦係減縮應受判決事項之聲明及不變更訴訟標的而補充或更
  正法律上之陳述，且不甚礙被告之防禦及訴訟之終結，被告並無異議而為本案之言
  詞辯論，依民事訴訟法第二百五十五條第一項第四款、第三款、第七款、第二項及
  第二百五十六條等規定，均尚無不符，毋庸得被告之同意，被告雖表明不同意原告
  聲明之減縮云云，尚有誤會，合先敘明。
乙、得心證之理由：
一、原告起訴主張：伊所有之系爭建物，為伊向訴外人鄭善禧購買，於八十九年三月
    九日移轉為原告所有，詎被告丁○○無權占有伊所有前揭部分建物作為樓梯間，
    以供其出租之頂樓違章建築房客出入（詳如附圖所示Ａ部分），及無權占有原告
    所有前揭部分建物做為房間使用（詳如附圖所示Ｂ部分），面積各為四．八六平
    方公尺、四．六七平方公尺，共計九．五三平方公尺，且被告丁○○無權占有原
    告所有之系爭部分建物，受有利益，致原告受有所有權歸屬之侵害，被告之受利
    益無法律上原因，爰依民法第七百六十七條規定請求被告將前開無權占有建物部
    分返還原告，及請求依民法第一七九條，將被告受有之不當得利返還於原告。又
    依第一八一條規定，因被告所受利益性質無法返還，應償還其價額（所佔用坪數
    乘以當地每坪之平均租金貳仟元），請求判令被告丁○○應給付原告自八十九年
    二月二十三日起至被告無權占有部分房屋返還於原告之日止，每月五千八百元。
    縱經審認不構成不當得利，亦預備請求依民法第一八四條為請求權基礎，判令被
    告賠償其因故意、過失不法侵害原告所有權歸屬所造成之損害。另被告甲○○居
    住於台北市○○○路○段二一一號四樓，卻無權占有原告所有二一一號四樓之一
    正上方之屋頂平台搭建違章建築，依公寓大廈管理條例第七條第三款規定，屋頂
    係屬共用部分不得獨立作為專有部分，故依民法第八百二十一條規定，為共有人
    全體之利益對被告行使物上請求權，請求拆除，並返還於共有人全體住戶。且因
    被告無權占有共用部分興建之違建所導致之漏水，嚴重影響伊所有系爭建物天花
    板霉爛，不斷滴水，蔓及牆壁、地板皆嚴重損壞，妨礙原告依民法第七六五條對
    於所有建物合法使用、收益之權利。故原告除主張依八二一條主張七六七條之所
    有物返還請求權，亦預備主張七六七條之所有權妨礙除去請求權。因若不拆除被
    告無權占有之違章建築，實無法恢復原告房屋於所有權圓滿行使之狀態。又被告
    甲○○無權占有屬於全體共有人共有部分之頂樓，並且興建違建出租，依民法第
    一七九條不當得利規定，致全體共有人受有所有權歸屬之損害，故應返還其利益
    於全體共有人，被告將頂樓隔成七個房間，每月收租金四萬二千元，依民法第一
    八一條但書規定因利益之性質不能返還者，應償還其價額，故被告應返還每月所
    收租金四萬二千元。且縱經審認其請求權基礎非不當得利請求權，亦預備請求依
    民法第一八四條之侵權行為損害賠償請求權，請求被告賠償其故意、過失不法侵
    害全體共有人所有權之損害。再者，伊所有建物因被告甲○○於頂樓所興建的違
    建之排水管、排糞管漏水而致原告所有建物之天花板嚴重霉爛，牆壁、地板及其
    他裝潢建材腐壞，房屋結構損害，已經法院勘驗並有原告所提照片可稽。其不斷
    滴水處經現場勘驗時可見正好處於違建廁所、水管下方，損害因果關係乃被告所
    致，為此請求依民法第一八四條請求就伊之建材、房屋結構之損害，污漬清理之
    費用所造成之損害，請求被告賠償十萬元，及就建物所有權移轉於原告之日起至
    除去漏水狀況之日止，請求裝修工程延宕、利息支出之耗損及房屋閒置之損失，
    以當地每月平均租金為損害計算，伊所有建物面積共三十五坪，乘以每坪兩仟元
    之平均租金，則每月受有柒萬元之損害，伊僅折價請求被告應給付自八十九年二
    月二十三日起至被告除去漏水情況為止，每月所受損害二萬元之損失等語。
    被告則以：原告所稱被告無權占有之樓梯道下者為脫鞋間並不是房間，五樓亦非
    係違章建築，五樓產權是經法院拍賣給丁善雄，被告再於六十六年依法購自丁善
    雄，完全合法，被告擁有權狀，並非原告所言是違建，係於五十一年更改設計時
    ，一式完成，顯示原告之無理請求，五樓部分只有租四間出去，一間是二千元，
    另外三間是三千元。另有關漏水方面，原告聲稱被告未有善意回應亦屬不實，從
    其開始裝修，被告屢次進屋說明，並將馬桶換掉抓漏，或向原告建議由其電工人
    員修復，工費由被告負責，原告均顧左右而言他，強說被告佔其上面之房子，且
    八十九年二月起裝修一半即停工，未知是何原因，至今才起訴被告，並強詞被告
    佔其房子頂樓，並無理要求金錢賠償，其心態可議。且現已經沒有漏水了。且經
    被告仔細比對，依據平面圖來看，建築線應該要量十點二七公尺才對，沒有佔用
    的情形。對照原告的權狀，其面積少被告的三點一坪，被告沒有佔用的情形。平
    面圖與現狀現實不符，再以建物面積附件明細，原告一一０．一七平方公尺，與
    被告一一八．０七平方公尺，被告比原告多七．九五平方公尺即約二．七坪，然
    依此次丈量Ａ、Ｂ部分共有九．五三平方公尺亦即約三．一坪，誤差０．四坪，
    依權狀比對吻合，如此現象之發生，應是變更設計增加五樓時，須用通道，將原
    告權狀縮小所致。及設若圖示Ａ、Ｂ部分是原告所有，被告願與原告達成和解方
    式解決，因承接前手，並無占用之理，且原告房屋面積亦有被告部分所有（Ｂ）
    部分。又若需拆除該部分之三面牆，因上有合法五樓，戶與戶之隔牆均係承載結
    構之能力，本樓又係加強磚造建物，依建築法不得任意拆掉，原告須有證之結構
    技師或單位之拆除許可憑鑑定報告始得為之等語，資為抗辯。
二、兩造不爭執之事實：
（一）坐落台北市○○區○○段二小段九五八地號（持分八四分之六）、建號：一八
      四九，門牌號碼：台北市○○○路○段二一一號四樓之一（全部）為原告丙○
      ○所有。
（二）坐落同上地號（持分八四分之六）、建號：一八六一，門牌號碼：台北市○○
      ○路○段二一一號四樓（全部）為被告丁○○所有。
（三）依建物登記謄本記載：系爭建物完成時間為五十二年十二月十一日。兩造同意
      以此為系爭大樓取得建造執照之時間。
（四）被告丁○○所有前開建物係於六十一年八月間登記取得所有權。
（五）原告所有前開建物則係於八十九年三月間登記取得所有權。
三、兩造爭執之要點如下，及原告主張可否允許，並分別論述如下：
（一）爭點一：原告主張其所有系爭建物為被告丁○○無權占有如附圖Ａ、Ｂ所示部
      分面積各為四．八六平方公尺、四．六七平方公尺，共九．五三平方公尺，即
      約二．八八坪（原告誤為二．九坪），請求將該部分隔間拆除並返還原告。另
      請求每月五千八百元之不當得利的損害。被告丁○○則否認有無權占有原告系
      爭建物等語。是本件首即應審究被告丁○○有無占用原告所有系爭建物？如有
      ，面積若干？
  １、按所有人對於無權占有或侵奪其所有物者，得請求返還之。民法第七百六十七
      條前段定有明文。查，原告所有系爭建物，為被告丁○○所有建物占有如附圖
      Ａ、Ｂ所示部分面積各為四．八六平方公尺、四．六七平方公尺，共九．五三
      平方公尺，即約二．八八坪（計算式：9.53x0.3025=2.88，原告誤為二．九坪
      ），做為樓梯間及房間使用，業據本院囑託大安地政事務所派員現場測量結果
      ，繪製複丈成果圖在卷可稽，並經履勘現場屬實，且被告丁○○並未能舉證證
      明其為有權占有上開附圖Ａ、Ｂ所示土地之證據，其雖辯稱依據平面圖，建築
      線應該要量十點二七公尺才對，及對照原告的權狀，其面積少被告的三點一坪
      ，被告沒有佔用的情形等語。惟查，原告所有系爭建物，登記面積為一一七．
      六二平方公尺，含附圖所示之Ａ、Ｂ、Ｃ、Ｄ等情，有建物登記謄本載明可稽
      ，並有複丈成果圖上以※號註明可參，被告稱原告建物僅一一０．一七平方公
      尺云云，與事實不符，尚非可採，且其計算原告系爭建物之面積既已不符，則
      被告另稱以建物面積，伊為一一八．０七平方公尺，比原告多七．九五平方公
      尺即約二．七坪，依此次丈量Ａ、Ｂ部分共有九．五三平方公尺亦即約三．一
      坪，誤差０．四坪，依權狀比對吻合等語，即亦無可採，被告辯稱未佔用原告
      系爭建物云云，即無可取。從而，原告主張所有房屋部分為被告無權占有為可
      採，被告空言否認無權占有為不可採。被告丁○○既屬無權占有原告系爭建物
      如附圖Ａ、Ｂ所示之面積，自應將無權占有如附圖所示Ａ部分面積四．八六平
      方公尺及如附圖所示Ｂ部分面積四．六七平方公尺，共九．五三平方公尺，約
      二．八八坪之隔間拆除並返還原告。依前開規定，原告請求被告丁○○將無權
      占有部分之隔間拆除並返還原告，即屬有據。
  ２、次按，無法律上之原因而受利益，致他人受損害者，應返還其利益。雖有法律
      上之原因，而其後已不存在者，亦同。民法第一百七十九條亦有明定。又無權
      占有他人房屋，依社會通念可獲得相當於租金之利益（最高法院六十一年台上
      字第一六九五號判例參照），並使所有權人受有損害，故所有權人得依民法第
      一百七十九條規定請求返還相當於租金之不當得利。按土地法第九十七條規定
      ：「城市房屋之租金以不超過土地及其建物申報總價額年息百分之十為限。」
      爰審酌系爭建物位於台北市○○○路○段、距和平東路一段約一百公尺，附近
      交通狀況頗稱方便、生活機能完整、租金行情以該地點之住宅系爭建物之屋齡
      已近四十年而言、租金每月每坪應約為一千元，被告丁○○無權占有原告系爭
      建物之面積共約二．八八坪，則原告所受相當於租金之損害應為二千八百八十
      元，原告請求每月每坪以二千元計算為五千八百元，其超過二千八百八十元部
      分應不予准許。
（二）爭點二：原告主張被告甲○○所有五樓加蓋違章建築漏水，致其四樓建物受損
      ，並受有因無法利用之損害。被告甲○○則否認其未善意回應，辯稱已盡力改
      善，現已無漏水等語。故次應論究者為，被告所有五樓之加蓋建築漏水（是否
      違建非屬本案爭點），是否致原告四樓建物受損，並受有無法利用之損害？
  １、按因故意或過失，不法侵害他人之權利者，負損害賠償責任。民法第一百八十
      四條第一項前段定有明文。經查，原告所有系爭建物，於進門右側（上方）木
      頭支架（係做為裝潢用之支架）有滴水現象，而多處不斷有水滴下及地板上有
      水漬等情，亦經本院履勘現場屬實，有勘驗筆錄可稽，並有原告所提現場照片
      七張  (存放證物袋內)可參。其天花板裝潢及其他整修工程皆因嚴重漏水而無
      法繼續施作，確已陷於無法使用之狀態。
  ２、被告甲○○雖辯稱可能係因外牆滲水所致，並非其五樓建物之影響等語。然為
      原告所否認，被告甲○○亦未能舉證證明，尚無從採信。況且，甲○○並自陳
      從原告開始裝修，其曾多次進屋說明，並將馬桶換掉抓漏，或向原告建議由其
      電工人員修復，工費由被告負責等語，按，水向低處流，此為自然現象，為週
      知之事實，毋庸舉證，而被告確為五樓建物所有權人，並係位於原告系爭建物
      頂樓之上，此亦為被告甲○○所不否認，則原告所有系爭建物進門右側（上方
      ）木頭支架（係做為裝潢用之支架）有滴水現象，及多處不斷有水滴下及地板
      上有水漬，必係由五樓漏下者，是五樓之漏水與原告之受有損害，二者間即確
      有因果關係，被告此之所辯亦非可採。
  ３、原告所有系爭建物既因被告甲○○所有五樓建物漏水而受有損害，並已定期催
      告被告改善，有存證信函附卷可稽，惟至本院於九十年十一月十二日勘驗現場
      時，仍未獲被告改善，被告之不作為不法侵害原告權利，依民法第一百八十四
      條規定，原告自得請求損害賠償。查，原告主張就漏水所造成房屋結構、建材
      之損害，請求賠償十萬元，並就建物所有權移轉於原告之日起至除去漏水狀況
      之日止，請求裝修工程延宕、利息支出之耗損及房屋閒置之損失，每月二萬元
      等語，雖未據提出任何憑據。惟原告之系爭房屋裝潢建材因漏水而損毀，受有
      損害，並須增加拆除清理及重新裝潢之費用，以現有工資及建材市價，原告主
      工部受有損害十萬元，應可憑採；且原告自取得房屋所有權至今二年餘，無法
      居住、使用系爭建物，仍須負擔利息支出，經濟上、心理上皆甚窘迫難忍，其
      裝修工程之延宕及房屋閒置之損失，依社會一般通念，亦屬原告本於所有權之
      使用、收益權，因被告侵權行為而受損害，原告主張依相當於伊所有建物以當
      地每月平均租金為損害計算，原告所有建物面積共約三十五坪（
      117.62x0.3025=35.58），乘以每坪一千元之平均租金，則每月受有三萬五千
      元五百八十之損害，原告僅折價請求被告應給付自八十九年二月二十三日起至
      被告除去漏水情況為止，每月所受損害二萬元，自均為可採。
（三）爭點三：原告主張其房屋上方之頂樓部分亦為被告甲○○蓋用建章建築所無權
      占用，併請求拆除，返還共有人全體。被告甲○○則否認係違建及為無權占有
      。是應再論究者為，被告占有系爭建物頂樓部分蓋用建章建築，是否為無權占
      用，原告可否請求拆除，返還共有人全體？
  １、按系爭建物完成時間為五十二年十二月十一日，兩造並同意以此為系爭大樓取
      得建造執照之時間。被告甲○○所有前開五樓建物則係於六十六年間向訴外人
      丁善雄購買取得者，此為兩造所不爭。
  ２、按公寓大廈管理條例第四十三條第二項規定，即於公寓大廈管理條例施行前已
      取得建造執照之公寓大廈，得不受第七條各款不得就共用部分為約定專用部分
      之限制。查，依建物登記謄本記載：系爭建物完成時間為五十二年十二月十一
      日。而被告丁○○所有前開建物係於六十一年八月間登記取得所有權，被告甲
      ○○則係於七十二年五月十一日與訴外人丁善雄以和解方式，由丁善雄將地上
      建物建號一九四六號門牌台北市○○區○○街一一一─十六號（新編門牌號台
      北市大安區○○○路○段二一一號）五層樓房之第五層房屋所有權全部．．．
      ，再將房屋所有權辦理移轉登記與被告甲○○等情，有臺灣高等法院七十二年
      度上字第一０號和解筆錄影本一件可稽，並為原告所不爭。
  ３、按民法第八百二十條第一項所規定「契約另有訂定」者，即所謂之「分管契約
      」，其成立之方式，不一而足，無論是明示或默示，事前允許或事後承認均可
      成立，且不以訂定書面為必要（最高法院八十三年台上字第一三七七號判決意
      旨參照）。在建商統一興建、出售集合型住宅之情形，為使各區分所有人間就
      共有部分之使用範圍明確，及避免日後產生紛爭，恆由建商在出售房屋時，以
      定型化契約分別與各承購戶約定由特定之區分所有權人就特定之共有部分享有
      使用管理之權，各承購戶既簽訂該契約，即表示同意其分管之約定，此種約定
      雖各別成立於建商與各承購戶之間，惟其基礎既在於全體承購戶之同意，自屬
      區分所有人間之分管契約。又雖非原買受人，但如係繼受前手之買受人，對於
      此種從外觀即得明白見出有分管契約情形者，自亦應受該分管契約之拘束，否
      則現有之社會秩序反將因而大亂，殊非前開法律條文規定之原意。經查，本件
      被告甲○○既係於七十二年五月十一日與訴外人丁善雄以和解方式，由丁善雄
      將地上建物建號一九四六號門牌台北市○○區○○街一一一─十六號（新編門
      牌號台北市大安區○○○路○段二一一號）五層樓房之第五層房屋所有權全部
      ．．．，再將房屋所有權辦理移轉登記與被告甲○○等情，有臺灣高等法院七
      十二年度上字第一０號和解筆錄影本一件可稽，並為原告所不爭，丁善雄既合
      法取得該五樓建物之所有權，並將之移轉與甲○○，甲○○自係合法繼受取得
      該五樓部分之建物所有權。依上開說明，原告雖非原始買受人，但查，該五樓
      建物自外觀之即顯而可見，有原告所提自樓下拍攝之該五樓建物之照片三張可
      稽，原告自應受上開分管契約之拘束。
  ４、又建物之屋頂平台雖有其維護整體建築安全與外觀之功能與目的，而應屬建物
      之共有部分，惟其亦有經濟上之使用價值及管理利益，依公寓大廈管理條例第
      四十三條第二項規定本條例施行前已取得建造執照之公寓大廈，不受該條例第
      七條各款不得為約定專用部分之限制。本件系爭房屋建造時間既在公寓大廈管
      理條例公布施行之前，且已取得建造執照，自非不得依約定由特定人專用，是
      系爭大樓各區分所有人間就系爭屋頂平台應已成立由原所有權人丁善雄使用收
      益之分管契約，並得由丁善雄依法處分。
  ５、綜上所述，系爭建物各區分所有人間就系爭屋頂平台確已達成由訴外人丁善雄
      管理使用之分管協議，丁善雄管理使用系爭屋頂平台及五樓建物，即有正當之
      法律權源，並未侵害其他區分所有人之權利，由丁善雄合法取得該屋頂平台及
      五樓建物所有權之甲○○自亦有正當合法權源，原告主張依所有物妨害排除請
      求權及侵權行為回復原狀請求權，訴請被告甲○○將系爭屋頂平台上之加蓋部
      分面積一一七點六二平方公尺（按即同於原告所有建物之面積）之建物拆除，
      均屬無據。從而，被告否認為無權占有等語，即屬可採。原告主張其房屋上方
      之頂樓部分為被告甲○○蓋用建章建築所無權占用，併請求拆除，返還共有人
      全體云云，則屬無據，不應准許。
（四）原告另請求被告甲○○應給付自八十九年二月二十三日起至拆除前述之違建，
      返還於共有人全體之日止所收租金每月四萬二千元於共有人全體，並提存後通
      知共有人領取。亦為被告甲○○所否認。經查，甲○○使用系爭屋頂平台既有
      合法權源，屬有法律上之原因，原告主張其房屋上方之頂樓部分為被告蓋用建
      章建築所無權占用，併請求拆除，返還共有人全體，既屬無據，業據論述如上
      ，是原告此部分請求自亦無可採，其請求被告甲○○返還不當得利，亦屬無據
      ，不應准許。
四、因本案事證已臻明確，兩造其餘主張陳述及所提之證據，均毋庸再予審酌，附此
    敘明。又被告請求調閱原告買賣系爭建物合約及重新測量部分，本院認均無必要
    ，併予敘明。
丙、假執行及免為假執行之宣告：
  兩造陳明願供擔保，聲請宣告假執行或免為假執行，經核原告勝訴部份，合於法律
  規定，爰分別酌定相當之擔保金額宣告之；原告其餘假執行之聲請，因訴之駁回而
  失所依據，不予准許，併予駁回。
丁、結論：
  本件原告之訴為一部有理由、一部無理由，依民事訴訟法第七十九條但書、第三百
  九十條第二項、第三百九十二條，判決如主文。
中　　　華　　　民　　　國　　九十一　　年　　　八　　　月　　十六　　　日
                                  民事第三庭法      官　張明輝
右為正本係照原本作成
如對本判決上訴，須於判決送達後廿日內向本院提出上訴狀
中　　　華　　　民　　　國　　九十一　　年　　　八　　　月　　十九　　　日
　　　　　　　　　　　　　　　　　　　　　　法院書記官　周其祥
